【裁判字號】    91,自,18
【裁判日期】    920425
【裁判案由】    詐欺等
【裁判全文】
臺灣基隆地方法院刑事判決                            九十一年度自字第一八號
    自  訴  人  臺灣歐利克股份有限公司
    代  表  人  杉山和
    自訴代理人  己○○
                丙○○
    被      告  戊○○
                甲○○
右列被告因詐欺等案件，經自訴人提起自訴，本院判決如左：
    主      文
戊○○共同意圖為自己不法之所有，以詐術使人將本人之物交付，累犯，處有期徒刑
伍月，如易科罰金，以參佰元折算壹日。
甲○○共同意圖為自己不法之所有，以詐術使人將本人之物交付，處有期徒刑陸月，
如易科罰金，以參佰元折算壹日。
    事      實
一、戊○○前曾於民國八十七年間，因竊盜案件，經臺灣臺北地方法院於八十八年四
    月十三日，以八十八年度易字第一五八號判處有期徒刑五月，於八十八年七月二
    十三日入監執行，八十八年十二月二十二日執行完畢。
二、戊○○因患有腦傷後症後群之病症，為精神耗弱之人。緣戊○○與甲○○二人，
    均無購車代步及分期付款購車之真意，且均明知林春榮（年籍不詳；綽號「北極
    熊」；林春榮部分未據自訴人提起自訴）及乙○○（年籍詳卷；綽號「阿榮」；
    乙○○部分亦未據自訴人提起自訴）等人，均係先以「人頭」與車商訂立附條件
    買賣契約之方式取得車輛之占有，再於未付清款項之情形下，或將車輛另行過戶
    他人名下牟利，或將車輛送交解體廠解體以換取價款，而均無以附條件買賣方式
    購買車輛之真意，仍因貪圖小利，而應允林春榮、乙○○等人之請求，自願為林
    春榮、乙○○等人擔任以前述方式購買車輛之「人頭」角色，並與林春榮、乙○○及其他詐騙集團不詳成年成員基於意圖為自己不法所有；意圖為自己不法利益
    ；行使業務上登載不實文書之犯意聯絡，在明知渠二人皆非貿易通有限公司（下
    稱「貿易通公司」）之員工且明知乙○○所提交予渠等之貿易通公司員工職務證
    明書及各類所得扣繳暨免扣繳憑單概係貿易通公司負責人丁○○（丁○○部分亦
    未據自訴人提起自訴）所虛偽列載之情形下，仍持前開登載不實之貿易通公司員
    工職務證明書及各類所得扣繳暨免扣繳憑單，共同向臺灣歐利克股份有限公司（
    下稱「歐利克公司」）行使，佯裝渠二人皆為貿易通公司之正式職員，急欲購車
    代步，並推由甲○○於九十年十二月三十一日，以自己名義，與歐利克公司訂立
    汽車附條件買賣契約書，佯裝欲以附條件買賣之方式，向歐利克公司購買三陽牌
    之自小客車乙輛（Ｖ─ＢＡ型之二００一年式；車牌號碼二Ｄ─六八０二號；引
    擎號碼ＶＡ─ＡＲ０九六二七號），雙方約定總價金新臺幣（下同）六十三萬八
    千元，頭期款先繳十一萬八千元，餘款分四年計四十八期給付，每期給付一萬四
    千四百七十二元，且不論標的物存放地點為何，在價金未付清之前，標的物之所
    有權仍屬出賣人歐利克公司所有，買受人甲○○僅得依約占有使用，不得任意為
    讓與、移轉、變賣或其他處分，並由戊○○充任本件動產擔保交易附條件買賣之
    保證人。歐利克公司則因甲○○、戊○○提交之上開貿易通公司員工職務證明書
    及各類所得扣繳暨免扣繳憑單而陷於錯誤，誤以甲○○確實有以分期付款方式購
    買車輛之真意及資力，而於九十一年一月三日將上開車輛交付與甲○○，並將該
    車過戶登記於甲○○名下。乃甲○○、戊○○、林春榮及乙○○等人於以前述詐
    騙方式取得上開車輛之後，旋於九十一年一月八日，將上開汽車過戶與不知情之
    第三人，且除頭期款十一萬八千元以外，均未按期繳交各期之分期款項，致歐利
    克公司追索無著而受有損害。
二、案經被害人歐利克公司向本院提起自訴。
    理      由
一、訊之被告戊○○、甲○○固於本院調查、審理時，坦承上情不諱，惟皆矢口否認
    有何詐騙犯行，辯稱：案外人林春榮、丁○○及證人乙○○等，始為本件詐騙行
    為之始作俑者，且事實上伊等既未取得前揭車輛，亦未參與將前揭車輛過戶與第
    三人之行為云云；被告戊○○另陳稱：伊事後並未如期取得任何好處云云。經查
    ：
  (一)前揭車輛係被告甲○○以自己名義向自訴人公司以附條件買賣之方式購得，嗣並
    由被告戊○○充任本件附條件買賣契約之保證人，惟被告甲○○於取得前開車輛
    之後，除頭期款以外，並未依約繳付分期項款，且上開車輛業已於九十一年一月
    八日過戶與第三人等事實，為被告二人所不否認，且據自訴代理人己○○、丙○○到庭指述綦詳，並有附條件買賣契約書、汽車新領牌照登記書、車輛放行提領
    單據、臺北市監理處辦理動保收件退件案說明書、汽車車籍查詢資料、利息分擔
    及入金狀況一覽表等件在卷足憑。
  (二)被告甲○○、戊○○與自訴人公司訂立附條件買賣契約之際，為使自訴人公司相
    信渠等有以分期付款方式購車之真意及資力，曾向自訴人公司表示渠等皆屬貿易
    通公司之員工，並曾持前揭貿易通公司員工職務證明及各類所得扣繳暨免扣繳憑
    單以提交自訴人公司等情節，除為被告二人所不否認外，並據自訴代理人己○○
    、丙○○指述明確，且有自訴人公司提出之前揭貿易通公司員工職務證明及各類
    所得扣繳暨免扣繳憑單影本等件在卷可考。案外人丁○○即貿易通公司之負責人
    ，雖屢經本院傳訊而未按時到庭應訊，然經本院職權函請轄區警局派員前往「前
    開員工職務證明書上所載之貿易通公司地址」及「公司基本資料查詢表上所載之
    貿易通公司登記地址」實地查訪之結果，上開二址概無貿易通有限公司之設置（
    上開二址係分別設置有威伯股份有限公司及展協企業有限公司），且亦查無被告
    二人之任職資料，此有臺北市政府警察局大安分局九十一年五月七日北市警安分
    刑字第０九一六一九二一二００號函、臺北市政府警察局中山分局九十一年五月
    六日北市警中分刑字第０九一六二二四００００號函各乙件在卷可憑；本院為究
    明被告二人是否確屬貿易通公司所聘僱之員工，旋即職權函請臺北市國稅局查覆
    貿易通公司年度營利事業所得稅之申報資料，經該局函覆以「經調貿易通有限公
    司八十九年度綜合所得稅給付清單，其中戊○○君及甲○○君並未列於該清單內
    」等事實，有財政部臺北市國稅局中南稽徵所九十一年六月十八日財北國稅中南
    資字第０九一０００六九０三號函附卷可稽。由上情勾稽以觀，顯見被告二人稱
    其並非貿易通公司聘僱之員工等情，與事實相符，可以採信。而前揭員工在職證
    明及各類所得扣繳暨免扣繳憑單均係出自於案外人丁○○（貿易通公司之負責人
    ）之手乙節，亦據被告甲○○於本院調查時陳述明確；至證人乙○○雖為維護案
    外人丁○○，而於本院調查時迭稱前揭員工在職證明及各類所得扣繳暨免扣繳憑
    單並非出自於案外人丁○○之手云云，然則，案外人丁○○明知被告二人並非其
    公司員工，仍同意以虛列被告二人為公司員工之方式，製作前揭員工在職證明及
    各類所得扣繳暨免扣繳憑單之情節，業據證人乙○○到庭結證明確，由被告甲○○陳述之情節及證人乙○○證述之內容以觀，顯見案外人丁○○就上開員工在職
    證明及各類所得扣繳暨免扣繳憑單之製作，確係有所參與無誤。既被告二人並非
    貿易通公司員工；貿易通公司負責人丁○○復曾參與製作上開虛偽不實之員工在
    職證明及各類所得扣繳暨免扣繳憑單，則被告二人所提交自訴人公司行使者，當
    屬從事業務之人（案外人丁○○），明知為不實之事項，而登載於其業務上作成
    之文書（員工在職證明及各類所得扣繳暨免扣繳憑單）無訛。
  (三)被告二人係為案外人林春榮及證人乙○○等人充當人頭以購車；且被告二人在購
    車之初，除就案外人林春榮、證人乙○○等人無付款之意圖乙節知之甚詳外，復
    就案外人林春榮、證人乙○○等人，或係透過此種方式取得車輛後，再將之過戶
    他人以牟利；或係透過此種方式取得車輛後，再將之解體以換價等情節有所認識
    等事實，均據被告二人於本院調查時陳明在卷，核與證人乙○○於本院調查時證
    述之情節相符；又被告甲○○、戊○○竟為貪圖案外人林春榮、證人乙○○等應
    允之小利，明知其二人皆非貿易通公司之員工且上開員工職務證明書及各類所得
    扣繳暨免扣繳憑單所登載之事項係屬虛偽，仍持上開文件向自訴人公司行使，向
    自訴人公司謊稱渠二人係貿易通公司之正式職員等情節，除為被告二人所不否認
    外，並據自訴代理人己○○、丙○○指陳明確，且經本院核閱告訴代理人當庭提
    出之分期徵信報告書核閱無誤（按上開報告書「保證人欄」係記載「保人（即被
    告戊○○）為車主同事，也是擔任業務專員，服務年資二年左右，薪資平均四萬
    五千元，收入工作穩定」等語；「個人或負責人欄」則係記載「車主（即被告甲○○）目前在貿易通公司擔任業務專員二年多，因業務需要用車，油資方面公司
    實報實銷，底薪三萬元左右，另外加獎金每月收入大約五萬元，目前與哥哥同住
    ，無任何負擔，車貸一五八六四元，繳款上應沒有問題」等語），製有勘驗筆錄
    在卷可考（詳本院九十一年四月一日訊問筆錄）。被告二人既無分期付款購車之
    真意與能力，竟以上述方式取信自訴人公司，使自訴人公司相信渠二人有以分期
    付款方式購車之真意及能力，與被告二人締結上開附條件買賣契約，並進而交付
    前揭車輛與被告二人，則被告二人施用詐術使自訴人公司陷於錯誤並進而交付財
    物，亦屬情極灼然之事實。
  (四)被告二人雖以前情置辯，然查，被告二人既無買車及付款之真意，且就案外人林
    春榮、證人乙○○等均無買車及按期付款之真意乙節，亦屬知之甚詳，竟為圖小
    利，而允以自己名義分任本件附條件買賣契約之買受人及保證人，並於明知上開
    員工在職證明及新資扣繳既免扣繳憑單所載資料皆屬虛偽之情形下，仍持交自訴
    人公司以行使，進而使自訴人公司陷於錯誤而交付前揭車輛，嗣上開車輛並於未
    繳清項款之情形下，過戶與其他第三人，從而，被告依法應擔負違反動產擔保交
    易法、行使業務上登載不實文書、詐欺罪名之刑責，此乃當然之理。至被告二人
    事後有無實際取得該車之占有使用；又是否本次事件主謀；再有無取得實際利益
    等事實，皆不影響被告二人上開罪名之成立。
  (五)綜上研析，被告二人所辯，無非事後卸責之詞，委無足採。本件事證明確，被告
    二人違反動產擔保交易法、行使業務上登載不實文書及詐欺之犯行，均堪認定。
二、核被告二人所為，均係犯刑法第三百三十九條第一項之詐欺取財罪、刑法第二百
    十六條、第二百十五條之行使業務上登載不實文書罪、動產擔保交易法第三十八
    條之移轉標的物罪。查動產擔保交易法第三十八條之規定，係以動產擔保交易之
    債務人為處罰對象，係因一定之身分關係所成立之罪，而本件具動產擔保債務人
    身份之人，雖僅有被告甲○○一人，然被告戊○○、案外人林春榮、證人乙○○
    及其他詐騙集團成年成員間，就前述違反動產擔保交易法之行為，既有犯意聯絡
    及行為分擔（詳如前述），是縱渠等不具動產擔保交易之債務人身分，亦應依刑
    法第三十一條第一項之規定，以共犯論；又被告甲○○、戊○○、案外人林春榮
    、證人乙○○及其他詐騙集團成年成員間，就上開詐欺罪名及行使業務上登載不
    實文書罪名之部分，均有犯意之聯絡及行為之分擔，皆為共同正犯。被告二人向
    自訴人公司謊稱係貿易通公司員工，並持前揭業務上登載不實文書提交自訴人公
    司以行使之目的，係為以此詐騙手段與自訴人簽訂動產擔保附條件買賣契約，並
    進而取得上開車輛，渠等所犯詐欺、行使業務上登載不實文書及違反動產擔保交
    易法移轉標的物三罪間，方法目的之牽連關係，為牽連犯，應從一重之詐欺取財
    罪處斷。自訴意旨雖以被告二人所犯，係刑法第三百三十九條第一項之詐欺罪名
    及刑法第三百三十五條第一項之侵占罪名云云，然按法院並不受自訴人所引述罪
    名及法條之拘束，是本院自應就自訴人所訴之事實，職權適用正確之法條以為審
    理依據；復按刑法上侵占罪名之成立，除須行為人客觀上有易持有為所有之行為
    以外，更須行為人主觀上有易持有為所有之故意。至刑法上詐欺罪名之成立，則
    除須被害人因行為人施用詐術之行為而交付財物外，尚須行為人主觀上有取得他
    人之物之意思，其二者在法律上之構成要件迥異，就同一事實自亦無同時該當上
    開二罪之可能，從而，自訴人認被告二人前揭行為，除構成刑法之詐欺罪名以外
    ，尚應論以刑法侵占罪名所持論述，容有誤會；又自訴人雖漏未引述被告違反動
    產擔保交易法之罪名、法條，又漏未敘及被告行使業務上登載不實文書之犯罪事
    實，然上開二部分事實，與被告二人之詐欺犯行部分，有牽連犯之裁判上一罪關
    係，詳如前述，且部分事實已經自訴人敘及，本院自應依法審理。再查，被告戊○○前曾受如事實欄所載刑之執行，有臺灣高等法院被告全國前案紀錄表乙件在
    卷可憑，其於有期徒刑執行完畢後，五年內再犯有期徒刑以上刑之罪，為累犯，
    應依法加重其刑。末查，被告戊○○為一腦傷併輕度智能障礙之成年男子，有腦
    傷後症候群，記憶力差，個性衝動，對環境現實感判斷力有明顯缺損，已達精神
    耗弱之程度等情節，有財團法人長庚紀念醫院（林口）分院九十二年二月十九日
    （九一）長庚院法字第一一二０號函暨被告戊○○精神鑑定報告乙件在卷可考，
    可見被告戊○○於行為時，其認知力及判斷力當較常人為衰減，爰依刑法第十九
    條第二項之規定，減輕其刑，並先加後減之。爰審酌被告二人時值青年，竟不思
    以正當手段獲取金錢，妄想以此方式不勞而獲，觀念偏差，實不宜輕處，惟慮及
    其二人於共犯結構中所處之地位顯與案外人林春榮、證人乙○○等人有別，其惡
    行尚非至大等一切情狀，分別量處如主文所示之刑，以示懲儆，併分別諭知易科
    罰金之折算標準。
三、按起訴之效力，不及於檢察官所指被告以外之人，刑事訴訟法第二百六十七條定
    有明文；而依刑事訴訟法第三百四十三條規定，自訴程序，除有特別規定外，準
    用前揭關於公訴之規定。查案外人林春榮、丁○○及證人乙○○等，就前揭被告
    二人所涉之詐欺、行使業務登載不實文書及違反動產擔保交易法部分之犯行，雖
    經本院認定均有參與，然則，案外人林春榮、證人乙○○等既未經自訴人向本院
    提起自訴，揆諸前揭說明，渠等所涉犯罪事實即非本院所得審究。惟案外人林春
    榮、丁○○及證人乙○○既就前揭犯罪事實有所參與，則渠等所涉此部分罪名，
    自宜檢察官另行偵辦後，再為妥適之處置，併此指明。
據上論斷，應依刑事訴訟法第三百四十三條、第二百九十九條第一項，動產擔保交易
法第三十八條，刑法第十一條前段、第二十八條、第三十一條第一項、第二百十六條
、第二百十五條、第三百三十九條第一項、第五十五條、第四十七條、第十九條第二
項、第四十一條第一項前段，罰金罰鍰提高標準條例第一條前段、第二條，判決如主
文。
中      華      民      國      九十二      年      四      月  二十五  日
                                臺灣基隆地方法院刑事第三庭
                                    審判長  法  官  林火炎
                                            法  官  何怡穎
              法  官  王慧惠
右正本證明與原本無異。
對於本件判決如有不服，應於收受送達後十日內，向本院提出上訴書狀，上訴於臺灣
高等法院，並按他造當事人之人數附具繕本。
                                            書記官  吳麗雲
中      華      民      國      九十二      年      四      月   三十   日
附錄論罪法條
動產擔保交易法第三十八條：
動產擔保交易之債務人，意圖不法之利益，將標的物遷移、出賣、出質、移轉、抵押
或為其他處分，致生損害於債權人者，處三年以下有期徒刑、拘役或科或併科六千元
以下之罰金。
刑法第二百十六條：
行使第二百十條至第二百十五條之文書者，依偽造、變造文書或登載不實事項或使登
載不實事項之規定處斷。
刑法第二百十五條：
從事業務之人，明知為不實之事項，而登載於其業務上作成之文書，足以生損害於公
眾或他人者，處三年以下有期徒刑、拘役或五百元以下罰金。
刑法第三百三十九條第一項：
意圖為自己或第三人不法之所有，以詐術使人將本人或第三人之物交付者，處五年以
下有期徒刑、拘役或科或併科一千元以下罰金。


司法院資訊處製作；財團法人民間司法改革基金會備份。
